【裁判字號】    97,台上,6484
【裁判日期】    971212
【裁判案由】    殺人未遂等罪
【裁判全文】
最高法院刑事判決            九十七年度台上字第六四八四號
上  訴  人  甲○○
上列上訴人因殺人未遂等罪案件，不服台灣高等法院高雄分院中
華民國九十七年九月十二日第二審判決（九十七年度上訴字第八
一一號，起訴案號：台灣屏東地方法院檢察署九十四年度偵字第
五０六五號），提起上訴，本院判決如下：
    主  文
上訴駁回。
    理  由
按刑事訴訟法第三百七十七條規定，上訴於第三審法院，非以判
決違背法令為理由，不得為之。是提起第三審上訴，應以原判決
違背法令為理由，係屬法定要件。如果上訴理由書狀並未依據卷
內訴訟資料，具體指摘原判決不適用何種法則或如何適用不當，
或所指摘原判決違法情事，顯與法律規定得為第三審上訴理由之
違法情形，不相適合時，均應認其上訴為違背法律上之程式，予
以駁回。本件原判決維持第一審論上訴人甲○○以未經許可，寄
藏可發射子彈具有殺傷力之改造手槍罪，處有期徒刑年陸月，
併科罰金新台幣拾萬元；又共同以非法方法剝奪人之行動自由罪
，處有期徒刑捌月，減為有期徒刑肆月；又殺人未遂罪，處有期
徒刑伍年陸月；並定其應執行刑為有期徒刑玖年，併科罰金新台
幣拾萬元，並諭知罰金易服勞役之折算標準，及為相關從刑之宣
告。係依憑上訴人於警詢、偵查中及第一審審理時坦承：於民國
九十三年三月間受友人「陳清勇」委託寄藏改造手槍、土造子彈
，並於九十四年十月七日攜帶該槍、彈外出，欲與被害人蔣介原
等人談判，嗣在屏東市○○路一二九號之一「萬花樓卡拉OK店」
前，以手勾住蔣介原之肩膀，強拉蔣介原上車，將車開至「藍天
撞球網咖場」，雙方人馬談判約一小時三十分鐘後，蔣介原趁隙
下車，脫離伊控制；伊因與被害人陳俊芳之人馬談判破裂，有不
詳人士朝伊開槍，伊即取出插於腰際間之前揭改造手槍上膛，並
出手拉扯陳俊芳，欲拉其上車，卻遭陳俊芳持鐵鎚木柄端敲擊，
伊轉身朝陳俊芳開一槍，因而擊中陳俊芳之右胸，造成陳俊芳受
傷等情不諱，參酌已判刑定讞共同被告吳泰誼之自白，證人即被
害人蔣介原於警詢、偵查中，陳俊芳於偵查中、第一審法院審理
時所為如原判決所載被害內容之證述各等語，及扣案之改造手槍
一支、子彈一顆，卷附內政部警政署刑事警察局九十四年十月二
十七日刑鑑字第０九四０一五九七五九號槍彈鑑定書 (記載經以
性能檢驗法及試射法鑑定結果認：1.改造手槍一支，係由仿BERE
TTA 廠M9型半自動手槍所製造之槍枝，換裝土造金屬滑套、土造
金屬槍機、土造金屬撞針和土造金屬槍管而成之改造手槍，經檢
視，槍身為金屬材質，機械性能良好，可供擊發及發射適用子彈
使用，認具殺傷力；2.子彈一顆，係具直徑約八．八mm土造金屬
彈頭之土造子彈，經實際試射，可擊發，認具殺傷力等旨）、寶
建醫院之九十四年十月八日診斷證明書、就診病歷、護理紀錄（
記載：陳俊芳因右胸遭受槍擊，受有右胸傷併中、下肺葉貫穿傷
、右側血氣胸併休克，經送往該院救治施行剖胸手術，並進入加
護病房觀察等旨）、現場照片五幀、上訴人左眉上方受傷之急診
病歷一份等證據資料，而為論斷，已敘述其所憑之證據及認定之
理由。而以上訴人否認有妨害自由及殺人未遂犯行，及辯稱：伊
是扶蔣介原上車，並未妨害其自由，又因有人先開槍，且被陳俊
芳持鐵槌攻擊頭部，乃基於正當防衛而拔槍，嗣陳俊芳出手搶奪
該槍，二人拉扯間，槍枝走火而誤傷陳俊芳，並未有殺害陳俊芳
之犯意云云，係飾卸之詞，無足採取，在理由內依憑調查所得證
據，詳加指駁。並說明：（一）陳俊芳於第一審證述：是上訴人
先拉伊上車，但伊認為沒有伊的事，就拿鐵鎚敲擊上訴人頭部，
上訴人鬆開抓伊的手後，轉身就平舉槍枝，對伊開槍云云。足證
案發時，上訴人並非在與陳俊芳相向，拉扯手槍之際，誤觸扳機
；實係先行拉槍枝滑套上膛，復要強拉陳俊芳上車，因背對陳俊
芳，而遭陳俊芳持鐵槌柄攻擊後，即轉身對陳俊芳開槍，顯非因
兩人拉扯，致槍枝走火所致。（二）上訴人聽見槍聲後，從腰際
拔出手槍並上膛，已使槍枝置於隨時可擊發之狀態。參以陳俊芳
於偵查中證述：當時與上訴人間距離未逾一公尺；及於第一審證
述：上訴人持槍伸直平舉對著伊各等語。佐以上訴人所持之手槍
係屬已更換金屬滑套、槍機、撞針及槍管之全金屬槍身之改造手
槍，性能良好，具有殺傷力，且槍、彈瞬間即可取人性命，此為
眾所週知之事實，而人體之胸部，有極其脆弱之動脈、肺臟及心
臟等重要器官，一旦遭槍彈射入，極有可能傷及重要器官及心、
肺臟，導致人體因大量內出血或心、肺臟穿孔而死亡，更為一般
人所明瞭。上訴人係受有基本教育之成年人，竟手持前開槍、彈
射擊陳俊芳胸部，致其受有上開右胸部之嚴重傷害。依上訴人所
使用之兇器、射殺過程、下手部位及造成之傷勢觀之，足見上訴
人具有殺害之故意。（三）「正當防衛」除於客觀要件須遇有現
在不法之侵害外，於主觀要件上須有正當防衛情勢之認識，即須
有防衛行為事實之認識及防衛意思。而所謂防衛意思，包括對於
正當防衛之情勢、防衛行為事實等之認識，並且出於防衛自己或
他人權利或法益之認識；又正當防衛必須對於現在不法之侵害始
得為之，侵害如已過去，即無正當防衛可言。上訴人出手強拉陳
俊芳上車時，因陳俊芳抗拒，並持鐵鎚木柄攻擊其左額頭，上訴
人轉身，即向被害人開槍，故依當時情狀，上訴人既已先將手槍
上膛，顯然在被害人反擊前，上訴人即有欲使用該槍枝，並擊發
子彈之計畫。況上訴人係於被害人攻擊其額頭之行為結束後，始
轉身對之開槍，客觀上，陳俊芳對上訴人之不法侵害狀態已經過
去，上訴人即無正當防衛可言。且上訴人先有以強暴手段強拉陳
俊芳上車之舉動，其對於被害人之反擊行為，即無主張防衛權之
餘地，故上訴人持槍射擊陳俊芳之行為，核與正當防衛之要件不
符之理由。從形式上觀察，原判決並無違背法令之情形存在。上
訴意旨略稱：(一)原判決事實及理由均認定：陳俊芳抗拒，並持鐵
鎚木柄攻擊上訴人左額頭，上訴人遂轉身向被害人開槍等情；惟
第一審判決之事實及理由係認定：上訴人之左額頭受不詳人士所
射擊之子彈擦傷後，欲拉陳俊芳上車時，遭陳俊芳持鐵鎚木柄敲
擊後腦，上訴人遂轉身向陳俊芳開槍等旨。二者認定之事實迥異
，原判決既不採信第一審判決認定之事實，自應將該判決撤銷，
或載明第一審判決錯誤之緣由。惟原判決卻維持第一審之判決，
並於理由說明：第一審判決之認事用法，核無不合云云，自有判
決理由與事實暨卷證資料矛盾之當然違背法令。(二)依原判決認定
之事實，若上訴人係因陳俊芳持鐵鎚木柄攻擊左額頭，則上訴人
為免受陳俊芳之追擊，遂轉身以所持之槍枝擊傷陳俊芳，即屬正
當防衛。原判決認上訴人不得主張正當防衛，自有判決不適用法
則及適用法則不當之違誤。(三)蔣介原於偵查中未經上訴人詰問，
且原審未傳訊共同被告吳泰誼到庭，接受上訴人之詰問，逕以吳
泰誼於警詢時之自白，為不利上訴人之認定，亦有應於審判期日
調查之證據，未予調查之違誤等語。惟查：（一）原判決事實及
理由認定：上訴人欲拉陳俊芳上車，陳俊芳抗拒，並持鐵鎚木柄
攻擊其左額頭後，上訴人始轉身向被害人開槍等情，與第一審判
決事實及理由認定：上訴人之左額頭係受不詳人士所射擊之子彈
擦傷後，要拉陳俊芳上車時，遭陳俊芳持鐵鎚木柄敲擊上訴人之
後腦，上訴人遂轉身向被害人開槍等旨，二者就上訴人受傷之部
位及經過雖稍有不一，略有微疵，然就上訴人於被害人為反擊行
為前，即已先將手槍上膛，並於被害人之反擊行為結束後，上訴
人始轉身對之開槍，上訴人不符正當防衛之要件之基本事實之陳
述，始終一致。原判決因認第一審判決之認事用法，核無不合云
云，雖未說明第一審認定之事實，稍有不一，而嫌疏失，惟與
判決之本旨不生影響，按之刑事訴訟法第三百八十條之規定意旨
，尚難執以指摘，資為第三審上訴之合法理由。（二）所謂應於
審判期日調查之證據，係指與待證事實有重要關係，在客觀上顯
有調查必要性之證據而言，故其範圍並非漫無限制，必其證據與
判斷待證事實之有無，具有關連性，得據以推翻原判決所確認之
事實，而為不同之認定者，始足當之。若僅係枝節性問題，或所
證明之事項已臻明瞭，而當事人聲請調查之證據，僅在延滯訴訟
，甚或就同一證據再度聲請調查，自均欠缺其調查之必要性，原
審未為無益之調查，皆無違法可言。上訴人於第一審法院審理時
已自白其有未經許可，持有扣案之槍、彈罪，並曾押持蔣介原上
車，妨害蔣介原之行動自由部分之犯行（見第一審卷(一)第一四０
頁），且原審審理時經提示共同正犯吳泰誼及被害人蔣介原之筆
錄，並告以要旨後，上訴人均表示沒有意見，且表示並無證據請
求調查（見原審卷第一五三、一五四、一六二頁），原審因認無
再為無益調查之必要，依其所採取之證據，說明應為不利上訴人
認定之理由，並無礙上訴人防禦權之行使，且與法律規定應於審
判期日調查之證據而未予調查之違法情形，不相適合。上訴意旨
執此指摘，亦非適法之第三審上訴理由。（三）其餘上訴意旨，
則置原判決之明白論斷於不顧，仍持原判決已說明理由而捨棄不
採之陳詞辯解，再為事實上之爭執，且就屬於事實審法院採證認
事職權之行使，全憑己見，任意指摘，難謂已符合首揭法定上訴
第三審之要件。其上訴違背法律上之程式，應予駁回。
據上論結，應依刑事訴訟法第三百九十五條前段，判決如主文。
中    華    民    國  九十七  年   十二   月   十二   日
                      最高法院刑事第三庭
                          審判長法官  林  增  福
                                法官  張  清  埤
                                法官  陳  世  雄
                                法官  蔡  國  在
                                法官  郭  毓  洲
      本件正本證明與原本無異
                                      書  記  官
中    華    民    國  九十七  年   十二   月   十九   日
                                                      Ｅ


司法院資訊處製作；財團法人民間司法改革基金會備份。
